【裁判字號】    98,簡上,548
【裁判日期】    980818
【裁判案由】    傷害
【裁判全文】
臺灣高雄地方法院刑事判決             98年度簡上字第548號
上  訴  人
即  被  告  甲○○
            乙○○
            丙○○
上列上訴人因傷害案件，不服本院高雄簡易庭97年度審簡字第73
59號中華民國98年4 月28日第一審簡易判決（聲請簡易判決處刑
書案號：97年度調偵字第1214號），提起上訴，本院管轄之第二
審合議庭判決如下：
    主  文
上訴駁回。
    事  實
一、甲○○於民國97年6 月4 日7 時22分許，駕駛車牌號碼E4－
    2292號自用小客車搭載其子乙○○，行經高雄縣鳳山市○○
    里○○○路與五甲三路路口時，不慎與丙○○所駕駛之車牌
    號碼ZL－7939號自用小客車發生碰撞，乙○○即下車與丙○○理論，雙方一言不和，甲○○與乙○○即共同基於傷害之
    犯意聯絡，由乙○○以徒手毆打丙○○，甲○○則自其所駕
    之上開自用小客車內取出高爾夫球桿1 支朝丙○○身上敲打
    ，致丙○○受有左手掌裂傷、右手指、右手擦傷、兩小腿上
    側打傷、左背左腰外側打傷等傷害，丙○○不堪受毆，亦基
    於傷害人身體之犯意，以徒手毆打乙○○，並拾起路旁招牌
    毆打甲○○，致乙○○受有左臉挫傷、右手臂擦傷、左膝挫
    傷等傷害，及致甲○○受有左手臂挫擦傷之傷害。嗣警據報
    到場處理，並扣得上開高爾夫球桿1 支，始查悉上情。
二、案經甲○○、乙○○、丙○○訴由高雄縣政府警察局鳳山分
    局報請台灣高雄地方法院檢察署檢察官聲請簡易判決處刑。
    理  由
壹、程序方面
    按被告以外之人於審判外之陳述，雖不符刑事訴訟法第159
    條之1 至第159 條之4 之規定，而經當事人於審判程序同意
    作為證據，法院審酌該言詞陳述或書面陳述作成時之情況，
    認為適當者，亦得為證據；當事人、代理人或辯護人於法院
    調查證據時，知有第159 第1 項不得為證據之情形，而未於
    言詞辯論終結前聲明異議者，視為有前項之同意，刑事訴訟
    法第159 條之5 定有明文。本件所援引之以下各項證據（詳
    後述），固有部分屬傳聞證據，然公訴人及被告於本院調查
    證據時，均知有前開第159 第1 項不得為證據之情形，且於
    言詞辯論終結前，均未聲明異議，本院審酌該等證據作成時
    之狀況，並無違法取證之情事，且無不宜作為證據之情形，
    依前開說明，爰認均有證據能力。
貳、實體方面
一、訊據上訴人即被告甲○○、乙○○、丙○○固承認於上開時
    地因開車發生糾紛之情不諱，惟均矢口否認有何傷害犯行，
    被告甲○○辯稱：我是看見丙○○攻擊乙○○，為了保護我
    兒子，才拿起我的高爾夫球桿下車作勢嚇阻丙○○，但我並
    沒有持高爾夫球桿打丙○○云云；被告乙○○辯以：我一下
    車就遭丙○○勒住脖子，我為了自衛，方出手還擊丙○○云
    云；被告丙○○則以：我是無端遭受甲○○及乙○○共同下
    手毆打，為了自衛才拾起路旁招牌抵擋，並無反擊等情置辯
    。經查：
  (一)被告甲○○於上開時間，駕駛車牌號碼E4－2292號自用小客
    車搭載其子被告乙○○，行經高雄縣鳳山市○○里○○○路
    與五甲三路路口時，不慎與被告丙○○所駕駛之車牌號碼ZL
    -7939 號自用小客車發生碰撞，被告乙○○即下車與被告丙○○理論，而被告甲○○隨後亦持高爾夫球桿1 支下車之事
    實，此經被告3 人自承在卷，且有扣押筆錄、扣押物品目錄
    表各1 份與照片4 張存卷可憑（偵卷(一)第14至16頁、第21至
    22 頁） ，及高爾夫球桿1 支扣案足證，是此部分之事實應
    堪認定。
  (二)關於被告乙○○、甲○○傷害同案被告丙○○部分
  1.被告乙○○於上開時、地確有徒手毆打同案被告丙○○，而
    被告甲○○則持其所有之高爾夫球桿1 支毆打同案被告丙○○，因此導致同案被告丙○○受傷等情，業據證人即被告甲○○供稱：我兒子乙○○先下車後，就與丙○○扭打在一起
    等語（偵卷(二)第21頁），證人即被告乙○○供述：我父親甲○○有用高爾夫球桿打丙○○等語在卷（偵卷(二)第21頁），
    核與證人即同案被告丙○○證述：乙○○一下車，就徒手朝
    我毆打，後來甲○○則手持1 支高爾夫球桿過來打我的腰部
    、腳部及背部等處等情相符（偵卷(一)第5 頁）。參以同案被
    告丙○○於此次糾紛後至宏亞醫院就診結果，確實受有左手
    掌裂傷、右手指、右手擦傷、兩小腿上側打傷、左背左腰外
    側打傷等傷害，有該院97年6 月4 日宏醫字第09706041號驗
    傷診斷書1 份存卷可憑（偵卷(一)第18頁），而此傷勢之部分
    ，核與前開同案被告丙○○指訴遭毆打之部分相符，是同案
    被告丙○○之傷勢應係被告乙○○與甲○○共同毆打所造成
    ，殆無疑義。
  2.被告乙○○雖辯稱係為自衛，方出手打同案被告丙○○云云
    。惟按「正當防衛必須對於現在不法之侵害始得為之，侵害
    業已過去，即無正當防衛可言。至彼此互毆，又必以一方初
    無傷人之行為，因排除對方不法之侵害而加以還擊，始得以
    正當防衛論。故侵害已過去後之報復行為，與無從分別何方
    為不法侵害之互毆行為，均不得主張防衛權」（最高法院30
    年上字第1040號判例意旨參照）。而衡之一般社會經驗法則
    ，互毆係屬多數動作構成單純一罪而互為攻擊之傷害行為，
    縱令一方先行出手，而還擊之一方在客觀上茍非單純對於現
    在不法之侵害為必要排除之反擊行為，因其本即有傷害之犯
    意存在，則對其互為攻擊之還手反擊行為，自無主張正當防
    衛權之餘地（最高法院84年度台非字第208 號判決意旨參照
    ）。本件被告乙○○固稱係同案被告丙○○先出手勒住伊，
    伊才出手反擊云云，惟此核與同案被告丙○○所稱其一下車
    即遭被告乙○○毆打之情不符（偵卷(一)第5 頁），且被告乙○○並無脖子受傷之情，故其此部分之主張，已難遽信，本
    件應係被告乙○○先出手毆打同案被告丙○○，並進而與同
    案被告丙○○扭打，方屬實情，則依前揭說明，其所為自非
    對現在不法侵害所為之還擊，要與正當防衛之要件不合，是
    被告乙○○辯稱係自衛方出手云云，委無足採。
  3.至被告甲○○固辯稱：我是單純持高爾夫球桿嚇阻丙○○，
    並未毆打丙○○云云。惟觀諸同案被告丙○○之宏亞醫院驗
    傷診斷書，其上記載其傷勢有左手掌裂傷（偵(一)卷第18頁）
    ，衡情應係遭工具劃傷，徒手應無法造成此傷勢，而本件與
    同案被告丙○○發生衝突時在場者僅有被告乙○○及甲○○
    2 人，其中被告乙○○係徒手未持兇器，被告甲○○則係手
    持高爾夫球桿，則堪認被告甲○○確有持高爾夫球桿毆打同
    案被告丙○○之舉甚明。
  4.據上，被告乙○○、甲○○前揭辯解均無足採，其等確有共
    同下手傷害同案被告丙○○之行為，灼然至明。
  (三)關於被告丙○○傷害同案被告乙○○、甲○○部分
  1.被告丙○○於上開時地確有徒手毆打同案被告乙○○，並拾
    起路旁招牌毆打同案被告甲○○，因此導致同案被告乙○○
    、甲○○受傷之事實，業據證人即同案被告乙○○證述：我
    下車後，丙○○有打我的臉，我因此跌倒，所以手臂及膝蓋
    均受傷等語（偵卷(二)第21頁），及證人即同案被告甲○○證
    稱：丙○○拿路旁招牌打我，我為了擋住招牌而手臂挫傷等
    語明確（偵卷(二)第21頁）。參諸同案被告乙○○、甲○○於
    此次紛爭後至宏亞醫院就診結果，其中同案被告乙○○受有
    左臉挫傷、右手臂擦傷、左膝挫傷之傷害，而同案被告甲○○則係左手臂挫擦傷之情，有該院97年6 月4 日編號2159、
    2160號驗傷診斷書2 份存卷可憑（偵(一)卷第19至20頁），經
    核同案被告乙○○、甲○○受傷之部位，與渠等指訴遭被告
    丙○○毆打之情節相符，而被告丙○○亦不否認本件係因開
    車糾紛與同案被告乙○○、甲○○發生爭執，進而引發肢體
    衝突，於衝突過程中曾拾起路旁招牌抵擋之情（偵(二)卷第9
    頁），則被告丙○○於混亂中徒手毆傷同案被告乙○○，並
    揮打招牌導致同案被告甲○○受傷，衡與常情相符，是以被
    告丙○○應有傷害同案被告乙○○與甲○○之行為，至為明
    灼。
  2.被告丙○○雖辯稱係無端遭受甲○○、乙○○攻擊，其為自
    衛方拾起路旁招牌抵擋，其並未反擊云云。惟按刑法第23條
    前段規定正當防衛，不罰之違法阻卻事由，係以行為人對於
    現在不法之侵害，本乎防衛自己或他人之權利意思，在客觀
    上有時間之急迫性，並實施反擊予以排除侵害之必要性，且
    其因而所受法益之被害，亦符合相當性之情形，予以實施防
    衛行為（反擊）者，始稱相當。倘若行為人所實施之反擊，
    就實施之時間以言，雖符合急迫性之條件，然於客觀上若不
    具備實施反擊之必要性，或實施之方法（或手段），有失權
    益均衡之相當性，又該當某一犯罪構成要件者，即該當防衛
    過剩行為，構成阻卻責任之事由，而為行為阻卻責任應予審
    認之範疇，仍具備行為之違法可罰性，自亦應法課予應負之
    刑責，此與正當防衛之阻卻違法，不具違法可罰性者，究有
    不同，不容混為一談，最高法院84年度台上字第3449號判決
    意旨可供參照。查被告丙○○確有出手毆打同案被告乙○○
    ，並手持招牌揮打同案被告甲○○乙情，業據本院認定如前
    ，其辯稱並未反擊云云，與實情不符，已難採信。又苟本件
    確如被告丙○○所言，係遭同案被告乙○○、甲○○先行出
    手歐打，其不得已方持路旁招牌抵擋，則衡情被告丙○○應
    於躲避或隔開同案被告乙○○、甲○○之攻擊後，迅即乘車
    逃離現場，乃被告丙○○不此之圖，反與同案被告乙○○扭
    打，並揮打招牌導致同案被告甲○○受傷，顯見被告丙○○
    斯時攻擊同案被告乙○○、甲○○之目的乃意在傷害，而非
    單純防衛自身，至為灼然。是被告丙○○前揭辯解顯屬飾卸
    之詞，並無可信。
  3.據上，被告丙○○既有傷害同案被告乙○○、甲○○之行為
    ，而其所為復不符合刑法正當防衛之要件，則被告丙○○傷
    害同案被告乙○○、甲○○之犯行亦可認定。
  (四)綜上所述，本件事證明確，被告甲○○、乙○○及丙○○之
    犯行均堪認定，應依法論科。
二、核被告甲○○、乙○○、丙○○所為，均係犯刑法第277 條
    第1 項之普通傷害罪。被告甲○○、乙○○就本件傷害被告
    丙○○之犯行，具有犯意聯絡及行為分擔，為共同正犯。又
    被告丙○○基於單一之傷害犯行，同時傷害被告甲○○、乙○○，係一行為觸犯數罪名、侵害數法益，應論以想像競合
    犯，並從一重處斷。
三、被告3 人犯罪事證明確，原審因而依刑法第277 條第1 項、
    第28條、第55條（原判決漏載，應予補充）、第41條第1 項
    前段、第38條第1 項第2 款，刑法施行法第1 條之1 規定，
    並審酌被告3 人不思以理性方式解決糾紛，竟相互實施傷害
    犯行，致被告甲○○受有左手臂挫擦傷之傷害，被告乙○○
    受有左臉挫傷、右手臂擦傷、左膝挫傷等傷害，被告丙○○
    受有左手掌裂傷、右手指、右手擦傷、兩小腿上側打傷、左
    背左腰外側打傷等傷害，殊非可取，且迄今亦未和解，並斟
    酌被告3 人分別所受傷害之程度及動機、手段、目的、犯後
    態度、素行等一切情狀，就被告甲○○量處有期徒刑3 月、
    被告乙○○量處有期徒刑2 月、被告丙○○量處拘役50日，
    並依本案犯罪情節、被告3 人之資力、智識及教育程度，均
    諭知以新台幣1 千元折算1 日之易科罰金折算標準，且敘明
    扣案之高爾夫球桿1 支，係被告甲○○所有而供被告甲○○
    、乙○○共同傷害被告丙○○所用之物等情，業經被告甲○○於偵查中供述明確，爰依刑法第38條第1 項第2 款規定，
    於被告甲○○、乙○○所諭知之罪名項下宣告沒收，其認事
    用法均無違誤，量刑亦稱妥適，被告3 人上訴意旨猶執前詞
    否認犯罪，均無理由，應予駁回。
據上論斷，應依刑事訴訟法第455 條之1 第1 項、第3 項、第36
8 條、第373 條，判決如主文。
本案經檢察官鄧藤墩到庭執行職務。
中    華    民    國    98    年    8     月    18    日
                  刑事第七庭審判長法  官  陳  箐
                                  法  官  楊佩蓉
                                  法  官  莊珮君
以上正本證明與原本無異。
不得上訴。
                                  書記官  秦富潔
中    華    民    國    98    年    8     月    18    日
附錄本判決論罪科刑法條全文：
中華民國刑法第277條第1項
傷害人之身體或健康者，處3 年以下有期徒刑、拘役或1 千元以
下罰金。


司法院資訊處製作；財團法人民間司法改革基金會備份。
